【裁判字號】    96,訴,2514
【裁判日期】    970430
【裁判案由】    偽證等
【裁判全文】
臺灣高雄地方法院刑事判決              96年度訴字第2514號
公  訴  人  臺灣高雄地方法院檢察署檢察官
被      告  甲○○
選任辯護人  張永昌律師
上列被告因偽證等案件，經檢察官提起公訴（95年度偵字第2749
0 號），本院判決如下：
    主  文
甲○○無罪。
    理  由
一、公訴意旨略以：被告甲○○（即汪笨湖）明知民國93年7 月
    15日所發行「壹週刊」雜誌第164 期刊登「名嘴汪笨湖賴債
    不還」文章中提及有關李季峰（後改名為李佳芝）指稱：「
    當時汪笨湖以用最少的錢把事情解決掉，指示我去和對方交
    涉，經過幾回合談判後，最後同意新台幣（下同）400 萬元
    的債務以60萬元抵銷，由李的男友製作人林達宏代表簽字，
    他先給對方60萬元，陳四評和汪笨湖債權便轉給李季峰」乙
    段並無不實，竟基於誣告及偽證之犯意，先於同年月27日，
    向本院自訴李佳芝向香港商壹傳媒出版有限公司（以下簡稱
    壹傳媒公司）投訴甲○○賴債不還，並由壹傳媒公司前社長
    張劍虹、前總編輯乙○刊登「有大錢不還小錢、利用權勢賴
    債不還」等不實內容誹謗甲○○（案號：93年度自字第93號
    ），誣告李季峰、乙○、張劍虹此部分之報導。嗣因上開案
    件經本院判決李佳芝等人無罪，被告不服上訴於臺灣高等法
    院高雄分院（案號94年度上易字第396 號），於95年4 月27
    日該院法官審理時，供前具結為虛偽證稱：「（問：你是否
    曾向陳四評借款400 萬元？）沒有此事。」、「（問：提示
    協議書，是否有看過此協議書？）我沒有看過，我也沒有代
    理人。」、「（是否曾經委託在坐之李季峰及其男友林達宏
    代為協商債務之事？）沒有。」等語，而就與上開案情中有
    關被告與陳四評間有無借款關係及是否委託李佳芝及林達宏
    出面與陳四評協商債務等重要關係事項為虛偽之陳述，因二
    審法院仍駁回甲○○上開對於乙○、張劍虹、李佳芝之上訴
    ，而認被告涉有誣告及偽證之罪嫌。
二、按犯罪事實應依證據認定之，無證據不得認定其犯罪事實，
    又不能證明被告犯罪者，應諭知無罪之判決，刑事訴訟法第
    154 條第2 項、第301 條第1 項定有明文。又刑法第168 條
    之偽證罪，以於案情有重要關係之事項，故意為虛偽之陳述
    為構成要件，如非於案情有重要關係之事項，故意為虛偽之
    陳述，固與該條規定不合，即對於案情有重要之關係之事項
    所述不實，而非出於故意者，仍難以偽證罪論（最高法院30
    年上字第2032號判例要旨參照）。再第169 條第1 項之誣告
    罪，以意圖他人受刑事或懲戒處分，向該管公務員誣告為構
    成要件，故該項犯罪，不特須指出其具體事實，足以使人受
    刑事或懲戒處分，且須明知其為虛偽，具有故意構陷之情形
    始能成立，如對於事實有所誤認，即缺乏此種意思條件，自
    難令負誣告責任。換言之，誣告罪之成立，須其申告內容完
    全出於憑空捏造，若所告尚非全然無因，衹因缺乏積極證明
    ，致被誣告人不受訴追處罰者，尚難遽以誣告論罪（最高法
    院22年上字第3368號、43年台上字第251 號、44年台上字第
    892 號判例要旨參照）。
三、證據能力部分
  (一)按刑事訴訟法第186 條之規定，證人除有不得令其具結之情
    形外，應命具結，因之未依法具結之證言，在程序上欠缺法
    定條件，難認為合法之證據資料，故同法第158 條之3 規定
    證人依法應具結而未具結者，其證言即無證據能力，不得作
    為證據，此乃為擔保證人據實陳述，以確保司法權作用之正
    確性而設，故不論證言有利或不利於被告，均非所問；核與
    證據傳聞法則固亦屬確保陳述正確性之規定，但旨在保障被
    告之反對詰問權及符合直接審理與言詞審理主義之情形不同
    。是被告以外之人於審判外向法官所為供述，茍未依法具結
    ，既無證據能力，要無同法第159 條之1 第1 項傳聞法則例
    外規定之適用（最高法院96年度台上字第711 號判決要旨參
    照）。本件告訴人乙○、張劍虹及證人李佳芝於被告自訴告
    訴人乙○、張劍虹及證人李佳芝誹謗案審理中，基於被告身
    分向法官所為供述，其中關於本件被告於前案自訴及作證內
    容部分，對被告而言，係屬被告以外之人之陳述，本質上屬
    於證言，然告訴人乙○、張劍虹及證人李佳芝為該供證時，
    並未具結，依上開具結之規定，即不得作為認定本件被告誣
    告、偽證犯行之證據。
  (二)按被告以外之人於審判外之言詞或書面陳述，除法律有規定
    者外，不得作為證據，刑事訴訟法第159 條第1 項固定有明
    文。惟被告以外之人於審判外之陳述，雖不符同法第159 條
    之1 至之4 之規定，而經當事人於審判程序同意作為證據，
    法院審酌該言詞陳述或書面陳述作成時之情況，認為適當者
    ，亦得為證據，同法第159 條之5 亦有明文。查本案證人李
    佳芝、陳四評於偵查中之證述，為審判外之陳述而屬傳聞證
    據，暨其他相關具傳聞性質之證據資料，公訴人、被告及辯
    護人於本院準備程序及審判程序中對於前述證人於警詢、偵
    查中之證述暨其他相關具傳聞性質之證據資料之證據能力，
    均表示同意作為證據。本院審酌證人陳述及證據資料作成時
    之情況，核無違法取證或其他瑕疵，認為以之作為證據為適
    當，上開證人於審判外之陳述及相關證據資料，自得做為證
    據。
四、公訴人認被告涉有偽證、誣告罪嫌，無非以被告自訴乙○、
    張劍虹誹謗案經本院以93年度自字第93號、臺灣高等法院高
    雄分院94年度上易字第396 號判決乙○、張劍虹無罪確定，
    及被告在臺灣高等法院高雄分院審理時以證人身分所為之證
    詞等為主要論據。訊據被告坦承向本院提出對乙○、張劍虹
    及李佳芝之誹謗自訴，並於臺灣高等法院高雄分院94年度上
    易字第39 6號案件審理時供前具結證稱：「（問：你是否曾
    向陳四評借款400 萬元？）沒有此事。」、「（問：提示協
    議書，是否有看過此協議書？）我沒有看過，我也沒有代理
    人。」、「（是否曾經委託在坐之李季峰及其男友林達宏代
    為協商債務之事？）沒有。」等事實，然堅決否認有偽證及
    誣告犯行，辯稱：與陳四評間確無借貸關係存在，亦未委託
    李佳芝及林達宏與陳四評協商債務問題，並無偽證及誣告故
    意等語。
五、經查：
  (一)被告就其曾因93年7 月15日所發行「壹週刊」雜誌第164 期
    刊登「名嘴汪笨湖賴債不還」文章中提及有關李佳芝說：「
    當時汪笨湖以用最少的錢把事情解決掉，指示我去和對方交
    涉，經過幾回合談判後，最後同意新台幣（下同）400 萬元
    的債務以60萬元抵銷，由李的男友製作人林達宏代表簽字，
    他先給對方60萬元，陳四評和汪笨湖債權便轉給李季峰」乙
    段之報導，於93年7 月27日，向本院自訴李季峰，壹傳媒公
    司前社長張劍虹、前總編輯乙○，誹謗被告。上開案件，經
    本院93年度自字第93號及臺灣高等法院高雄分院94年度上易
    字第396 號刑事審判程序，李佳芝、張劍虹、乙○為無罪之
    判決確定。於95年4 月27日臺灣高等法院高雄分院法官就94
    年度上易字第396 號案件審理時，被告供前具結後證稱：「
    （問：你是否曾向陳四評借款400 萬元？）沒有此事。」、
    「（問：提示協議書，是否有看過此協議書？）我沒有看過
    ，我也沒有代理人。」、「（是否曾經委託在坐之李季峰及
    其男友林達宏代為協商債務之事？）沒有。」等語並不否認
    ，且有93年7 月27日被告提出之自訴狀、本院93年度自字第
    93號判決、臺灣高等法院高雄分院94年度上易字第396 號判
    決、95年4 月27日被告於臺灣高等法院高雄分院94年度上易
    字第396 號案件作證之審判筆錄及證人結文在卷可查（本院
    93年度自字第93號卷第1 至8 頁、臺灣高等法院高雄分院94
    年度上易字第396 號卷第179 、180 、194 頁），上開事實
    ，堪信為真實。
  (二)就被告與案外人陳四評間是否有借貸債務400 萬元乙節。
  1.被告固不否認有於20餘年前任果果有限公司、晏正企業有限
    公司總經理時，持上開2 家公司之票據予陳四評為資金之往
    來乙情，且被告在前揭自訴案二審以證人之身分證述時，亦
    如此證稱（上易卷第180 頁），而僅否認係被告個人借款，
    抗辯係上開公司與陳四評間之相互換票以利票貼週轉現金用
    ，與被告無涉等語。故本件被告於前案自訴時主張及供前具
    結後證稱：並未曾向陳四評借款400 萬元等語乙情是否構成
    誣告及偽證，所應審酌者為：被告與陳四評間是否確有400
    萬元之借貸關係存在？按當事人主張有金錢借貸關係存在，
    須就其借貸意思表示互相一致負舉證之責任，若僅證明有金
    錢之交付，未證明借貸意思表示互相一致者，尚不能認為有
    金錢借貸關係存在（81年度台上字第2372號判決要旨參照）
    ；又按支票或本票為無因證券，交付票據之原因甚多，或為
    贈與、或為買賣、或為確保當事人間已存在之法律關係、或
    為消滅已存在之法律關係，非僅囿於金錢借貸一端而已，故
    除別有證據外，僅為支票或本票之簽發、授受或轉讓，自不
    足以證明其原因事實（最高法院89年度台上字第1082號判決
    要旨參照）。
  2.查陳四評交付予李佳芝之票據9 張係上開2 家公司之名義簽
    發，有票據影本9 張在卷可查（自字卷第43至45頁），依票
    據之文義性，票據債務人為上開2 家公司；且票據僅係指示
    證券之一種，即發票人指示付款人憑票給付金錢與持票人之
    證券。其上既無載明係被告向陳四評借款之文字，故尚難僅
    憑系爭票據而認被告與陳四評間消費借貸意思表示互相一致
    。是則被告雖自承有將上開2 家公司之票據交付予陳四評，
    惟陳四評亦僅能證明被告有交付其上開票據，就與被告間消
    費借貸意思表示互相一致乙節，則未見其提出任何舉證，依
    上開說明，尚不能依被告交付票據，即認定被告與陳四評確
    有借貸關係存在；況上開票據其金額共計77萬8800元，而陳
    四評與林達宏簽立之協議書上載「甲○○先生與本人陳四評
    之債務共計新台幣壹佰肆拾肆萬元…」等語（自字卷第46頁
    ），是依陳四評交付予李佳芝之相關物證，尚無法證明其與
    被告間確有借貸關係存在，且連金額是否如其主張之400 萬
    元，亦無證據證明之。況於前案判決亦未認定被告與陳四評
    間確存在400 萬元之借貸關係，更甚者該判決並指明「苟自
    訴人（即本件被告）認其與陳四評間並無債權債務關係，被
    告李佳芝未因此取得任何債權，縱得透過合法途徑救濟，惟
    被告李佳芝既因陳四評向自訴人求償未果，而伊向自訴人求
    償又遭拒，進而認定自訴人欠債不還，自有相當理由主觀認
    為該欠債不還為真實」等語，亦認所謂李佳芝認為被告積欠
    陳四評債務，係李佳芝之主觀認定，並無認定被告確有積欠
    陳四評400 萬元之借貸債務。是則依公訴人所提出之證據，
    尚無法證明被告個人與陳四評確有400 萬元之借貸關係存在
    。
  (三)被告有無委任李佳芝或林達宏處理其與陳四評間之債權債務
    關係乙節。
  1.按委任契約，係以當事人約定，一方委託他方處理事務，他
    方允為處理而成立。被告堅決否認上情，雖證人李佳芝於偵
    查中證稱：被告委託她要以金額去還陳四評的債務，所以她
    就和林達宏一起去處理等語（95年度偵字第27490 號卷第33
    頁），證人陳四評亦於偵查時證稱：林達宏當初是自稱代表
    被告出來處理等語（偵字第27490 號卷第17頁），惟證人李
    佳芝於上開誹謗案件為被告身分，所為之證詞原難遽予採信
    ，，且證人李佳芝於前案件一、二審審理程序中，亦無法舉
    證證明被告確有委任其或林達宏出面與陳四評協商上開債務
    事宜；況證人李佳芝於本院自字案94年3 月8 日審理中證稱
    ：電視台高層還了60萬元後，有簽切結書，1 份在電視台高
    層、1 份在她那裡，下次可以提出等語（自字卷第161 、16
    2 頁），惟於同年4 月26日審理時另陳稱：葛福鴻不願意提
    出切結書，所以切結書無法提出，切結書全部交給葛福鴻，
    並沒有收一份在她那裡等語（自字卷第258 頁），證人李佳
    芝前後陳述不一，而葛福鴻經前案及本件偵查中多次傳喚均
    不到庭，尚難認證人李佳芝所稱之切結書確屬存在；又證人
    李佳芝自承：與陳四評簽完協議書之後，就把協議書收起來
    ，沒有給被告看，僅由林達宏向被告講此件事情等語（自字
    卷第158 頁），是則被告於上開時地結證稱：沒有看過協議
    書等語，並無不實。又證人李佳芝果受被告之託處理被告與
    陳四評之上開債務關係，證人李佳芝處理後，豈有不向被告
    告知處理結果而將協議書出示給被告看之理，況依協議書內
    容，證人李佳芝已先墊付60萬元，如不出示協議書，如何向
    被告索取60萬元，是則證人李佳芝是否果有受被告之託顯有
    可疑。又證人陳四評所交付與證人李佳芝之資料，尚未能認
    定證人陳四評與被告間確存有借貸關係，已如前述，若與被
    告在73年間確有債權債務關係，亦已罹於時效，縱經證人陳
    四評請求，被告亦可為時效抗辯，即可無庸支付分文，又何
    須委託李佳芝或林達宏出面處理，而證人陳四評亦僅由林達
    宏自稱係被告之代表人，既無其他證據可資佐證，故尚難僅
    憑證人李佳芝、陳四評上開證詞而為不利於被告之認定。
  2.又被告任三立電視台主管時，證人李佳芝為戲劇製作人在該
    電視台拍戲一節，已據李佳芝於本件偵查中作證時引用前案
    之陳述證稱在卷（偵卷第27490 號第33頁、自字卷第154 頁
    ），核與被告所述證人李佳芝係戲劇製作人之陳述相符（自
    字卷第45頁），而依被告前開所述，足知製作人與電視台高
    層主管間有利害關係，而製作人應會積極拉攏電視台高層主
    管，是證人李佳芝與被告間有前開所述之利害關係，即可認
    定。則證人李佳芝於獲悉陳四評向被告催討債務時，縱被告
    未予委任，亦有把握時機代為處理該債務之可能，而證人李
    佳芝確有與其男友林達宏代被告以60萬元處理前開債務之情
    ，亦據告訴人乙○、張劍虹於前案提出證人李佳芝所提供之
    協議書影本2 件在卷可參。證人李佳芝為了攏絡被告，即可
    能於事先未徵得被告同意之下，由其男友林達宏出面以60萬
    元即處理完畢其自認為被告與陳四評間400 萬元之債務；臺
    灣高等法院高雄分院94年度上易字第396 號判決亦認定，被
    告與李佳芝有上開利害關係，李佳芝於獲悉陳四評向被告催
    討債務時時，縱被告未正式委任，為了攏絡被告而代為處理
    該債務之可能等語，並未認定被告與李佳芝間確實成立有委
    任關係存在。況陳四評所交付予李佳芝之上開支票及本票均
    為公司票，無論為票據請求權或其他基礎法律關係之請求權
    均已逾請求權時效，被告原係公司總經理且因票據法之案件
    入監服刑，應知上開請求權均已罹於時效，其並無委託任何
    人居中協調之必要，從而被告抗辯稱並未委託任何人處理與
    陳四評間之債務乙節，尚非不可採取。
六、綜上所陳，被告於93年7 月27日對本件告訴人提出自訴誹謗
    之內容（本院93年度自字第93號），尚難認其有何虛偽，而
    具有構陷告訴人之故意；又被告於95年4 月27日臺灣高等法
    院高雄分院94年度上易字第396 號案件審理時結證稱：並未
    曾向陳四評借款400 萬元及並未委託李佳芝出面與陳四評協
    商上開債務等語，亦難認為不實。公訴人所舉之上開證據資
    料，顯然無法說服本院形成被告有罪之確信，公訴人復未提
    出其他積極之證據，足資證明被告有何公訴人所指誣告及偽
    證之犯行，不能證明被告犯罪，自應為被告無罪判決之諭知
    。
據上論斷，依刑事訴訟法第301 條第1項，判決如主文。
本案經檢察官呂乾坤到庭執行職務。
中    華    民    國    97    年    4     月    30    日
                  刑事第十二庭   審判長  法  官  洪碩垣
                                         法  官  張  震
                                         法  官  施介元
以上正本證明與原本無異。
如不服本判決應於收受本判決後10日內向本院提出上訴書狀，並
應敘述具體理由，如未敘述上訴理由者，應於上訴期間屆滿後20
日內補提理由書狀於本院（均須按他造當事人之人數附繕本）「
切勿逕送上級法院」。
中    華    民    國    96    年    4     月    30    日
                                         書記官  謝群育


司法院資訊處製作；財團法人民間司法改革基金會備份。
